ACORDAO-COMPLETO-2425285

ACÓRDÃO 570/2022 ATA 2/2022 - PRIMEIRA CÂMARA

Vistos, relatados e discutidos estes autos de tomada de contas especial instaurada pela Secretaria Especial do Desenvolvimento Social, em razão da omissão no dever de prestar contas dos recursos do Fundo Nacional de Assistência Social (FNAS) repassados ao Município de Oeiras do Pará-PA,
ACORDAM os Ministros do Tribunal de Contas da União, reunidos em sessão da Primeira Câmara, diante das razões expostas pelo relator, em:
9.1. considerar revel Ely Marcos Rodrigues Batista, para todos os efeitos, com fundamento no art. 12, § 3º, da Lei 8.443/1992;
9.2. julgar irregulares as contas de Ely Marcos Rodrigues Batista, com fundamento nos arts. 1º, inciso I, 16, inciso III, alíneas "c" e "d", 19 e 23, inciso III, da Lei 8.443/1992, e condená-lo ao pagamentos das quantias a seguir especificadas, fixando o prazo de quinze dias, a contar da notificação, para que comprove, perante este Tribunal (art. 214, inciso III, alínea "a", do Regimento Interno do TCU) , o recolhimento da dívida aos cofres da Fundo Nacional de Assistência Social, atualizada monetariamente e acrescida de juros de mora, calculados a partir das datas de ocorrência, até a data do efetivo recolhimento, na forma da legislação em vigor:
	DATA DE OCORRÊNCIA
	VALOR ORIGINAL (R$) 

	7/2/2013
	6.300,00

	8/2/2013
	3.063,60

	4/3/2013
	10.050,00

	21/3/2013
	3.063,60

	21/3/2013
	6.300,00

	10/4/2013
	3.063,60

	11/4/2013
	1.000,00

	11/4/2013
	1.000,00

	11/4/2013
	10.050,00

	19/4/2013
	1.000,00

	24/4/2013
	6.300,00

	8/5/2013
	3.063,60

	9/5/2013
	6.300,00

	14/5/2013
	1.000,00

	13/6/2013
	1.000,00

	3/7/2013
	10.050,00

	3/7/2013
	6.300,00

	3/7/2013
	3.063,60

	10/7/2013
	3.063,60

	10/7/2013
	6.300,00

	14/8/2013
	1.000,00

	4/9/2013
	3.063,60

	4/9/2013
	6.300,00

	6/9/2013
	1.000,00

	6/9/2013
	10.050,00

	18/9/2013
	6.300,00

	22/10/2013
	6.300,00

	25/10/2013
	39.000,00

	25/10/2013
	10.050,00

	13/11/2013
	3.063,60

	13/11/2013
	3.063,60

	22/11/2013
	8.400,00

	12/12/2013
	1.000,00

	12/12/2013
	1.000,00

	12/12/2013
	10.050,00

	12/12/2013
	10.050,00

	13/12/2013
	10.050,00

	13/12/2013
	45.000,00

	13/12/2013
	8.400,00

	31/12/2014
	6.500,00

	31/12/2014
	22.725,00

	1/1/2015
	56.830,45

	1/1/2015
	202,20

	1/1/2015
	18.180,73

	1/1/2015
	124,37

	1/1/2015
	2.472,94

	1/1/2015
	41.367,09

	1/1/2015
	217.021,14

	28/1/2015
	4.500,00

	28/1/2015
	8.400,00

	29/1/2015
	8.400,00

	29/1/2015
	8.400,00

	25/2/2015
	4.500,00

	26/2/2015
	6.500,00

	3/7/2015
	1.360,00

	3/7/2015
	1.400,00

	8/7/2015
	1.760,00

	13/8/2015
	45.450,00

	25/9/2015
	8.400,00

	25/9/2015
	6.500,00

	25/9/2015
	6.500,00

	25/9/2015
	8.400,00

	25/9/2015
	8.400,00

	8/12/2015
	6.500,00

	8/12/2015
	6.500,00

	8/12/2015
	6.500,00

	8/12/2015
	6.500,00

	8/12/2015
	4.500,00

	8/12/2015
	4.500,00

	9/12/2015
	4.200,00

	9/12/2015
	4.200,00

	9/12/2015
	4.200,00

	28/12/2012
	1.000,00

	28/12/2012
	6.300,00

	28/12/2012
	3.063,60

	28/12/2012
	10.050,00

	1/1/2013
	42,20

	1/1/2013
	47,61

	1/1/2013
	182,79

	1/1/2013
	2,14

	1/1/2013
	145,09

	23/1/2013
	10.050,00

Débito total atualizado monetariamente, sem juros: R$ 1.277.757,25
9.3. aplicar a Ely Marcos Rodrigues Batista, a multa prevista no art. 57 da Lei 8.443/1992, no valor de R$ 1.080.000,00, fixando o prazo de 15 dias, para que comprove, perante este Tribunal (art. 214, inciso III, alínea "a", do Regimento Interno do TCU) , o recolhimento da dívida ao Tesouro Nacional, atualizada monetariamente desde a data do presente acórdão até a do efetivo recolhimento, se paga após o vencimento, na forma da legislação em vigor;
9.4. autorizar, desde logo, nos termos do art. 28, inciso II, da Lei 8.443/1992, a cobrança judicial das dívidas, caso não atendida a notificação;
9.5. dar ciência deste acórdão ao responsável, à Secretaria Especial do Desenvolvimento Social e à Procuradoria da República no Estado do Pará, nos termos do art. 16, § 3º, da Lei 8.443/1992, para adoção das medidas que entender cabíveis.

Tomada de contas especial instaurada pelo(a) Secretaria Especial do Desenvolvimento Social em razão de Omissão no dever de prestar contas, função null, para atendimento à/ao PSB/PSE - 2013 e PSB/PSE - 2015 (nº da TCE no sistema: 225/2019).

Primeira Câmara

Prefeitura Municipal de Oeiras do Pará-PA.

3. Interessados/Responsáveis:
3.1. Interessado: Secretaria Especial do Desenvolvimento Social.
3.2. Responsável: Ely Marcos Rodrigues Batista (XXX.105.382-XX).

13.1. Ministros presentes: Benjamin Zymler (na Presidência), Walton Alencar Rodrigues (Relator) e Jorge Oliveira.
13.2. Ministro-Substituto convocado: Augusto Sherman Cavalcanti.
13.3. Ministro-Substituto presente: Weder de Oliveira.

WALTON ALENCAR RODRIGUES

Adoto, como Relatório, a instrução elaborada por auditor da Secretaria de Controle Externo de Tomada de Contas Especial, vazada nos termos a seguir transcritos, com a qual anuíram os dirigentes da Unidade Técnica e o representante do Ministério Público:
Cuidam os autos de tomada de contas especial instaurada por Secretaria Especial do Desenvolvimento Social, em desfavor de Ely Marcos Rodrigues Batista (CPF: XXX.105.382-XX) , em razão de omissão no dever de prestar contas dos recursos recebidos do Fundo Nacional de Assistência Social.
HISTÓRICO
Em 25/9/2018, com fundamento na IN/TCU 71/2012, alterada pela IN/TCU 76/2016 e DN/TCU 155/2016, o dirigente da instituição Secretaria Especial do Desenvolvimento Social autorizou a instauração da tomada de contas especial (peça 34) . O processo foi registrado no sistema e-TCE com o número 225/2019.
	Os recursos repassados pelo Fundo Nacional de Assistência Social a município de Oeiras do Pará - PA, nos períodos de 28/12/2012 a 13/12/2013 e de 31/12/2014 a 9/12/2015, na modalidade fundo a fundo, foram auditados pela Coordenadoria de Prestação de Contas do Fundo Nacional de Assistência Social conforme consignado nas peças 9 e 24. Posteriormente foram emitidas as seguintes notas técnicas para o exercício de 2013: Nota Técnica 1645/2016-CPCRFF/CGPC/DEFNAS (peça 13) ; Nota Técnica 1538/2017 (peça 18) ; Nota Técnica 69/2018 (peça 20) ; Nota Técnica 3594/2018 (peça 22) . E para o exercício de 2015: Nota Técnica 6081/2018 (peça 29) ; Nota Técnica 6113/2018 (peça 30) ; Nota Técnica 6119/2018 (peça 32) ; Nota Técnica 246/2018 (peça 35) ; Nota Técnica 249/2018 (peça 36) 
	O fundamento para a instauração da Tomada de Contas Especial, conforme consignado na matriz de responsabilização elaborada pelo tomador de contas, foi a constatação da seguinte irregularidade: 
Omissão no dever de prestar contas, configurada pela ausência da devida autenticação de entrega do Relatório Sintético Anual, referente à Prestação de contas dos exercícios de 2013 e 2015.
O responsável arrolado na fase interna foi devidamente comunicado e, diante da ausência de justificativas suficientes para elidir a irregularidade e da não devolução dos recursos, instaurou-se a tomada de contas especial.
	No relatório (peça 41) , o tomador de contas concluiu que o prejuízo importaria no valor original de R$ 847.249,75, imputando-se a responsabilidade a Ely Marcos Rodrigues Batista, Prefeito Municipal de Oeiras do Pará/PA, no período de 1/1/2013 a 31/12/2016, na condição de gestor dos recursos. 
	Em 4/7/2019, a Controladoria-Geral da União emitiu o relatório de auditoria (peça 42) , em concordância com o relatório do tomador de contas. O certificado de auditoria e o parecer do dirigente do órgão de controle interno concluíram pela irregularidade das presentes contas (peças 43 e 44) .
	Em 15/7/2019, o ministro responsável pela área atestou haver tomado conhecimento das conclusões contidas no relatório e certificado de auditoria, bem como do parecer conclusivo do dirigente do órgão de controle interno, manifestando-se pela irregularidade das contas, e determinou o encaminhamento do processo ao Tribunal de Contas da União (peça 45) .
Na instrução inicial (peça 48) , analisando-se os documentos nos autos, concluiu-se pela necessidade de realização de citação e audiência para as irregularidades abaixo: 
Irregularidade 1: não comprovação da boa e regular aplicação dos recursos federais repassados ao Município de Oeiras do Pará - PA, em face da omissão no dever de prestar contas dos valores transferidos, no âmbito do PSB/PSE - 2013 e PSB/PSE - 2015, nos exercícios de 2013 e de 2015, cujos prazos encerraram-se em 31/3/2014 e 31/5/2016.
 Evidências da irregularidade: documentos técnicos presentes nas peças 4, 5, 9, 13, 14, 15, 18, 20, 22, 24, 26, 27, 28, 29, 30, 32, 34, 35 e 36. 
 Normas infringidas: art. 37, caput, c/c o art. 70, parágrafo único, da Constituição da República Federativa do Brasil; art. 93, do Decreto-lei 200/1967; art. 66, do Decreto 93.872/1986; art. 6º da Portaria MDS 625/2010.
Débitos relacionados ao responsável Ely Marcos Rodrigues Batista (CPF: XXX.105.382-XX) :
	Data de ocorrência
	Valor histórico (R$) 

	7/2/2013
	6.300,00

	8/2/2013
	3.063,60

	4/3/2013
	10.050,00

	21/3/2013
	3.063,60

	21/3/2013
	6.300,00

	10/4/2013
	3.063,60

	11/4/2013
	1.000,00

	11/4/2013
	1.000,00

	11/4/2013
	10.050,00

	19/4/2013
	1.000,00

	24/4/2013
	6.300,00

	8/5/2013
	3.063,60

	9/5/2013
	6.300,00

	14/5/2013
	1.000,00

	13/6/2013
	1.000,00

	3/7/2013
	10.050,00

	3/7/2013
	6.300,00

	3/7/2013
	3.063,60

	10/7/2013
	3.063,60

	10/7/2013
	6.300,00

	14/8/2013
	1.000,00

	4/9/2013
	3.063,60

	4/9/2013
	6.300,00

	6/9/2013
	1.000,00

	6/9/2013
	10.050,00

	18/9/2013
	6.300,00

	22/10/2013
	6.300,00

	25/10/2013
	39.000,00

	25/10/2013
	10.050,00

	13/11/2013
	3.063,60

	13/11/2013
	3.063,60

	22/11/2013
	8.400,00

	12/12/2013
	1.000,00

	12/12/2013
	1.000,00

	12/12/2013
	10.050,00

	12/12/2013
	10.050,00

	13/12/2013
	10.050,00

	13/12/2013
	45.000,00

	13/12/2013
	8.400,00

	31/12/2014
	6.500,00

	31/12/2014
	22.725,00

	1/1/2015
	56.830,45

	1/1/2015
	202,20

	1/1/2015
	18.180,73

	1/1/2015
	124,37

	1/1/2015
	2.472,94

	1/1/2015
	41.367,09

	1/1/2015
	217.021,14

	28/1/2015
	4.500,00

	28/1/2015
	8.400,00

	29/1/2015
	8.400,00

	29/1/2015
	8.400,00

	25/2/2015
	4.500,00

	26/2/2015
	6.500,00

	3/7/2015
	1.360,00

	3/7/2015
	1.400,00

	8/7/2015
	1.760,00

	13/8/2015
	45.450,00

	25/9/2015
	8.400,00

	25/9/2015
	6.500,00

	25/9/2015
	6.500,00

	25/9/2015
	8.400,00

	25/9/2015
	8.400,00

	8/12/2015
	6.500,00

	8/12/2015
	6.500,00

	8/12/2015
	6.500,00

	8/12/2015
	6.500,00

	8/12/2015
	4.500,00

	8/12/2015
	4.500,00

	9/12/2015
	4.200,00

	9/12/2015
	4.200,00

	9/12/2015
	4.200,00

	28/12/2012
	1.000,00

	28/12/2012
	6.300,00

	28/12/2012
	3.063,60

	28/12/2012
	10.050,00

	1/1/2013
	42,20

	1/1/2013
	47,61

	1/1/2013
	182,79

	1/1/2013
	2,14

	1/1/2013
	145,09

	23/1/2013
	10.050,00

	Cofre credor: Fundo Nacional de Assistência Social.
	Responsável: Ely Marcos Rodrigues Batista (CPF: XXX.105.382-XX) .
Conduta: não demonstrar a boa e regular aplicação dos recursos federais recebidos e geridos por meio dos instrumentos em questão, nos exercícios de 2013 e de 2015, em face da omissão na prestação de contas, cujos prazos encerraram-se em 31/3/2014 e em 31/5/2016.
Nexo de causalidade: a conduta descrita impediu o estabelecimento do nexo causal entre as possíveis despesas efetuadas com os recursos recebidos, no âmbito do instrumento em questão, no exercício de 2015.
Culpabilidade: não há excludentes de ilicitude, de culpabilidade e de punibilidade; é razoável supor que o responsável tinha consciência da ilicitude de sua conduta; era exigível conduta diversa da praticada, qual seja, desincumbir-se do seu dever por meio da apresentação da prestação de contas no prazo e forma devidos. 
Encaminhamento: citação.
Irregularidade 2: não cumprimento dos prazos originalmente estipulados para prestação de contas do PSB/PSE - 2013 e PSB/PSE - 2015, nos exercícios de 2013 e de 2015, cujos prazos encerraram-se em 31/3/2014 e em 31/5/2016.
Evidências da irregularidade: documentos técnicos presentes nas peças 4, 5, 9, 13, 14, 15, 18, 20, 22, 24, 26, 27, 28, 29, 30, 32, 34, 35 e 36.
Normas infringidas: art. 37, caput, c/c o art. 70, parágrafo único, da Constituição da República Federativa do Brasil; art. 93, do Decreto-lei 200/1967; art. 66, do Decreto 93.872/1986; Portaria MDS 625/2010,
	Responsável: Ely Marcos Rodrigues Batista (CPF: XXX.105.382-XX) .
Conduta: descumprir os prazos originalmente estipulados para prestação de contas dos recursos federais recebidos à conta dos instrumentos em questão, cujos prazos encerraram-se em 31/3/2014 e em 31/5/2016.
Nexo de causalidade: a conduta descrita impediu o estabelecimento do nexo causal entre as possíveis despesas efetuadas com os recursos recebidos, no âmbito do instrumento em questão, no exercício de 2015.
Culpabilidade: não há excludentes de ilicitude, de culpabilidade e de punibilidade; é razoável supor que o responsável tinha consciência da ilicitude de sua conduta; era exigível conduta diversa da praticada, qual seja, desincumbir-se do seu dever por meio da apresentação da prestação de contas no prazo e forma devidos. 
Encaminhamento: audiência.
Em cumprimento ao pronunciamento da unidade (peça 50) , foram efetuadas citação e audiência do responsável, nos moldes adiante:
 Ely Marcos Rodrigues Batista - promovida a citação e audiência do responsável, conforme delineado adiante:
	Comunicação: Ofício 8734/2019 - Secex-TCE (peça 52) 
Data da Expedição: 4/10/2019
Data da Ciência: não houve (Mudou-se) (peça 53) 
Observação: Ofício enviado para o endereço do responsável, conforme pesquisa de endereço no sistema da Receita Federal.
	
	Comunicação: Ofício 3097/2020 - Seproc (peça 55) 
Data da Expedição: 12/2/2020
Data da Ciência: não houve (Mudou-se) (peça 56) 
Observação: Ofício enviado para o endereço do responsável, conforme pesquisa de endereço no sistema do Renach (peça 54) .
	
	Comunicação: Edital 0437/2020 - Seproc (peça 57) 
Data da Publicação: 27/4/2020
Fim do prazo para a defesa: 13/5/2020
	
Transcorrido o prazo regimental, o responsável Ely Marcos Rodrigues Batista permaneceu silente, devendo ser considerado revel, nos termos do art. 12, §3º, da Lei 8.443/1992.
ANÁLISE DOS PRESSUPOSTOS DE PROCEDIBILIDADE DA IN/TCU 71/2012
Apreciação do Prejuízo ao Contraditório e Ampla Defesa
Verifica-se que não houve o transcurso de mais de dez anos desde o fato gerador sem que tenha havido a notificação do responsável pela autoridade administrativa federal competente (art. 6º, inciso II, c/c art. 19 da IN/TCU 71/2012, modificada pela IN/TCU 76/2016) , uma vez que o fato gerador da irregularidade sancionada ocorreu em 1/6/2016, e o responsável foi notificado sobre as irregularidades pela autoridade administrativa competente conforme abaixo:
Ely Marcos Rodrigues Batista, por meio do ofício acostado à peça 14, recebido em 13/9/2016, conforme AR (peça 15) .
Valor de Constituição da TCE 	
Verifica-se, ainda, que o valor atualizado do débito apurado (sem juros) em 1/1/2017 é de R$ 1.018.384,72, portanto superior ao limite mínimo de R$ 100.000,00, na forma estabelecida conforme os arts. 6º, inciso I, e 19 da IN/TCU 71/2012, modificada pela IN/TCU 76/2016. 
OUTROS PROCESSOS/DÉBITOS NOS SISTEMAS DO TCU COM OS MESMOS RESPONSÁVEIS
Informa-se que foi encontrado processo no Tribunal com o mesmo responsável:
	Responsável
	Processos

	Ely Marcos Rodrigues Batista
	Processo 033.963/2017-7 [TCE, aberto, "Termo de Compromisso nº 004/2013 (Siafi 678584) . Objeto: recuperação de infraestrutura básica em projetos de assentamentos"]
Processo 038.487/2018-7 [TCE, aberto, "TCE instaurada pelo Fundo Nacional De Saúde - MS em razão de Não comprovação da regular aplicação dos recursos repassados pela União, função SAUDE, para atendimento à/ao Investimento - Programa de Requalificação de UBS - Construção (nº da TCE no sistema: 514/2017) "]

	Informa-se que foi encontrado débito imputável aos responsáveis em outras TCEs registradas no sistema e-TCE:
	Responsável
	TCES

	Ely Marcos Rodrigues Batista
	1849/2020 (R$ 89.749,00) - Aguardando manifestação do controle interno

A tomada de contas especial está, assim, devidamente constituída e em condição de ser instruída.
EXAME TÉCNICO
Da validade das notificações:
Preliminarmente, cumpre tecer breves considerações sobre a forma como são realizadas as comunicações processuais no TCU. A esse respeito, destacam-se o art. 179, do Regimento Interno do TCU (Resolução 155, de 4/12/2002) e o art. 4º, inciso III, § 1º, da Resolução TCU 170, de 30 de junho de 2004, in verbis:
Art. 179. A citação, a audiência ou a notificação, bem como a comunicação de diligência, farse-ão:
I - mediante ciência da parte, efetivada por servidor designado, por meio eletrônico, fac-símile, telegrama ou qualquer outra forma, desde que fique confirmada inequivocamente a entrega da comunicação ao destinatário;
II - mediante carta registrada, com aviso de recebimento que comprove a entrega no endereço do destinatário;
III - por edital publicado no Diário Oficial da União, quando o seu destinatário não for localizado
 (...) 
Art. 3º As comunicações serão dirigidas ao responsável, ou ao interessado, ou ao dirigente de órgão ou entidade, ou ao representante legal ou ao procurador constituído nos autos, com poderes expressos no mandato para esse fim, por meio de:
I - correio eletrônico, fac-símile ou telegrama;
II - servidor designado;
III - carta registrada, com aviso de recebimento;
IV - edital publicado no Diário Oficial da União, quando o seu destinatário não for localizado, nas hipóteses em que seja necessário o exercício de defesa.
Art. 4º. Consideram-se entregues as comunicações:
I - efetivadas conforme disposto nos incisos I e II do artigo anterior, mediante confirmação da ciência do destinatário;
II - realizadas na forma prevista no inciso III do artigo anterior, com o retorno do aviso de recebimento, entregue comprovadamente no endereço do destinatário;
III - na data de publicação do edital no Diário Oficial da União, quando realizadas na forma prevista no inciso IV do artigo anterior.
§ 1º O endereço do destinatário deverá ser previamente confirmado mediante consulta aos sistemas disponíveis ao Tribunal ou a outros meios de informação, a qual deverá ser juntada ao respectivo processo.
 (...) 
Bem se vê, portanto, que a validade da citação via postal não depende de que o aviso de recebimento seja assinado pelo próprio destinatário da comunicação, o que dispensa, no caso em tela, a entrega do AR em "mãos próprias". A exigência da norma é no sentido de o Tribunal verificar se a correspondência foi entregue no endereço correto, residindo aqui a necessidade de certeza inequívoca. 
Não é outra a orientação da jurisprudência do TCU, conforme se verifica dos julgados a seguir transcritos:
São válidas as comunicações processuais entregues, mediante carta registrada, no endereço correto do responsável, não havendo necessidade de que o recebimento seja feito por ele próprio (Acórdão 3648/2013-TCU-Segunda Câmara, Relator Ministro José Jorge) ;
É prescindível a entrega pessoal das comunicações pelo TCU, razão pela qual não há necessidade de que o aviso de recebimento seja assinado pelo próprio destinatário. Entregandose a correspondência no endereço correto do destinatário, presume-se o recebimento da citação. (Acórdão 1019/2008-TCU-Plenário, Relator Ministro Benjamin Zymler) ;
As comunicações do TCU, inclusive as citações, deverão ser realizadas mediante Aviso de Recebimento - AR, via Empresa Brasileira de Correios e Telégrafos, bastando para sua validade que se demonstre que a correspondência foi entregue no endereço correto. (Acórdão 1526/2007-TCU-Plenário, Relator Ministro Aroldo Cedraz) .
A validade do critério de comunicação processual do TCU foi referendada pelo Supremo Tribunal Federal, nos termos do julgamento do MS-AgR 25.816/DF, por meio do qual se afirmou a desnecessidade da ciência pessoal do interessado, entendendo-se suficiente a comprovação da entrega do "AR" no endereço do destinatário:
Ementa: agravo regimental. Mandado de segurança. Desnecessidade de intimação pessoal das decisões do tribunal de contas da união. art. 179 do regimento interno do TCU. Intimação do ato impugnado por carta registrada, iniciado o prazo do art. 18 da lei nº 1.533/51 da data constante do aviso de recebimento. Decadência reconhecida. Agravo improvido.
O envio de carta registrada com aviso de recebimento está expressamente enumerado entre os meios de comunicação de que dispõe o Tribunal de Contas da União para proceder às suas intimações.
O inciso II do art. 179 do Regimento Interno do TCU é claro ao exigir apenas a comprovação da entrega no endereço do destinatário, bastando o aviso de recebimento simples. 
Da revelia do responsável Ely Marcos Rodrigues Batista
No caso vertente, a tentativa de citação do responsável se deu em endereços provenientes de pesquisas de endereços realizadas pelo TCU (vide parágrafos acima) , porquanto, devido ao insucesso de realizar a citação em endereços constantes nos sistemas CPF e CNPJ da Receita (peça 54) , buscou-se a notificação em endereços provenientes de sistemas públicos (TSE e Renach) e das bases de dados do próprio TCU. A entrega dos ofícios citatórios nesses endereços não ficou comprovada, razão pela qual promoveu-se a notificação por edital publicado no Diário Oficial da União (peça 57) 
Importante destacar que, antes de promover a citação por edital, para assegurar a ampla defesa, buscaram-se outros meios possíveis para localizar e citar o responsável, nos limites da razoabilidade, fazendo juntar aos autos informação comprobatória dos diferentes meios experimentados que restaram frustrados, tal como se demonstrou no item anterior da presente instrução (Acórdão 4851/2017-TCU-Primeira Câmara, Relator Ministro-Substituto Augusto Sherman) .
Nos processos do TCU, a revelia não leva à presunção de que seriam verdadeiras todas as imputações levantadas contra os responsáveis, diferentemente do que ocorre no processo civil, em que a revelia do réu opera a presunção da verdade dos fatos narrados pelo autor (Acórdão 1009/2018-TCU-Plenário, Relator: Bruno Dantas; 2369/2013 - TCU - Plenário, Relator: Benjamin Zymler e 2449/2013 - TCU - Plenário, Relator: Benjamin Zymler) . Dessa forma, a avaliação da responsabilidade do agente não pode prescindir da prova existente no processo ou para ele carreada. 
Ao não apresentar sua defesa, o responsável deixou de produzir prova da regular aplicação dos recursos sob sua responsabilidade, em afronta às normas que impõem aos gestores públicos a obrigação legal de, sempre que demandados pelos órgãos de controle, apresentar os documentos que demonstrem a correta utilização das verbas públicas, a exemplo do contido no art. 93 do Decreto-Lei 200/1967: "Quem quer que utilize dinheiros públicos terá de justificar seu bom e regular emprego na conformidade das leis, regulamentos e normas emanadas das autoridades administrativas competentes." 
Mesmo as alegações de defesa não sendo apresentadas, considerando o princípio da verdade real que rege esta Corte, procurou-se buscar, em manifestações do responsável na fase interna desta Tomada de Contas Especial, se havia algum argumento que pudesse ser aproveitado a seu favor. 
No entanto, o responsável não se manifestou na fase interna, não havendo, assim, nenhum argumento que possa vir a ser analisado e posteriormente servir para afastar as irregularidades apontadas.
Em consulta ao SIAFI (peça 39) , realizada na data de 28/1/2019, verifica-se que o responsável também não apresentou contas junto ao instaurador e continua inadimplente.
Em se tratando de processo em que a parte interessada não se manifestou acerca das irregularidades imputadas, não há elementos para que se possa efetivamente aferir e reconhecer a ocorrência de boa-fé na conduta do responsável, podendo este Tribunal, desde logo, proferir o julgamento de mérito pela irregularidade das contas, conforme os termos dos §§ 2º e 6º do art. 202 do Regimento Interno do TCU. (Acórdão 2064/2011-TCU-Primeira Câmara (relator: Ubiratan Aguiar) , 6.182/2011-TCU-1ª Câmara (relator: Weber de Oliveira) , 4.072/2010-TCU-1ª Câmara (Relator: Valmir Campelo) , 1.189/2009-TCU-1ª Câmara (Relator: Marcos Bemquerer) , 731/2008-TCU-Plenário (Relator: Aroldo Cedraz) .
Dessa forma, o responsável Ely Marcos Rodrigues Batista deve ser considerado revel, nos termos do art. 12, §3º, da Lei 8.443/1992, devendo as contas serem julgadas irregulares, condenando-o ao débito apurado e aplicando-lhe a multa prevista no art. 57 da Lei 8.443/1992.
Prescrição da Pretensão Punitiva
Vale ressaltar que a pretensão punitiva do TCU, conforme Acórdão 1441/2016-TCU-Plenário, Relator: Benjamin Zymler, que uniformizou a jurisprudência acerca dessa questão, subordina-se ao prazo geral de prescrição indicado no art. 205 do Código Civil, que é de dez anos, contado da data de ocorrência da irregularidade sancionada, nos termos do art. 189 do Código Civil, sendo este prazo interrompido pelo ato que ordenar a citação, a audiência ou a oitiva do responsável.
No caso em exame, não ocorreu a prescrição, uma vez que a irregularidade sancionada ocorreu em 1/6/2016, e o ato de ordenação da citação ocorreu em 28/7/2019.
Cumulatividade de multas 
Quanto à possibilidade de aplicação cumulativa das multas dos arts. 57 e 58, inciso I, da Lei 8.443/1992, ainda que seja adequada a realização de citação e audiência do responsável, por força do disposto no art. 209, §4º, do Regimento Interno do TCU, o Tribunal reconhece que existe relação de subordinação entre as condutas de "não comprovação da aplicação dos recursos" e de "omissão na prestação de contas", sendo a primeira consequência da segunda, o que enseja, na verificação das duas irregularidades, a aplicação da multa do art. 57, com o afastamento da multa do art. 58, inciso I, em atenção ao princípio da absorção (Acórdão 9579/2015-TCU-Segunda Câmara, Relator Ministro Vital do Rêgo; Acórdão 2469/2019-TCU-Primeira Câmara, Relator Ministro Augusto Sherman) .
Conforme leciona Cezar Bitencourt (Tratado de Direito Penal: parte geral - 8ª Edição - São Paulo: Saraiva, 2003. Pg. 565) , na absorção, " (...) a pena do delito mais grave absorve a pena do delito menos grave, que deve ser desprezada". No caso concreto, a "omissão no dever de prestar contas", embora seja uma irregularidade autônoma, funciona como fase ou meio para a consecução da "não comprovação da aplicação dos recursos", havendo clara relação de interdependência entre essas condutas. Dessa forma, recaindo as duas ocorrências num mesmo gestor, deve prevalecer a pena do delito mais grave, qual seja, a multa do art. 57, da Lei 8.443/1992.
Cumpre observar, ainda, que a conduta do responsável, consistente nas irregularidades "não comprovação da boa e regular aplicação dos recursos federais repassados em face da omissão no dever de prestar contas" e "não cumprimento do prazo para apresentação de prestação de contas pelo gestor dos recursos", configura violação não só às regras legais, mas também aos princípios basilares da administração pública, eis que, em última análise, ocorre o comprometimento da necessária satisfação à sociedade sobre o efetivo emprego dos recursos públicos postos à disposição da municipalidade, por força do instrumento de repasse em questão. 
Nesses casos, em que fica evidente a falta de transparência e lisura, não há como afastar as suspeitas sempre presentes de que a totalidade dos recursos públicos federais, transferida ao município, tenha sido integralmente desviada, em prol de gestor ímprobo, ou de pessoas por ele determinadas, a revelar grave inobservância de dever de cuidado no trato com a coisa pública, isto é, ato praticado com culpa grave, pois, na espécie, a conduta do responsável se distancia daquela que seria esperada de um administrador público minimante diligente, num claro exemplo de erro grosseiro a que alude o art. 28 do Decreto-lei 4.657/1942 (Lei de Introdução às Normas do Direito Brasileiro) , incluído pela Lei 13.655/2018 (Acórdão 1689/2019-TCU-Plenário, Relator: Ministro Augusto Nardes; Acórdão 2924/2018-TCU-Plenário, Relator: Ministro José Mucio Monteiro; Acórdão 2391/2018-TCU-Plenário, Relator: Ministro Benjamin Zymler) . 
CONCLUSÃO
Em face da análise promovida na seção "Exame Técnico", verifica-se que o responsável Ely Marcos Rodrigues Batista não logrou comprovar a boa e regular aplicação dos recursos, instado a se manifestar, optou pelo silêncio, configurando a revelia, nos termos do §3º, do art. 12, da Lei 8.443/1992. Ademais, inexistem nos autos elementos que demonstrem a boa-fé do responsável ou a ocorrência de outras excludentes de culpabilidade.
Vale ressaltar que a jurisprudência pacífica nesta Corte é no sentido da imprescritibilidade das ações de ressarcimento ao erário (Súmula TCU 282) . Dessa forma, identificado dano ao erário, devese instaurar e julgar o processo de tomada de contas especial para responsabilizar seus agentes causadores, respeitando o direito ao contraditório e à ampla defesa, independentemente de quando ocorreram os atos impugnados.
Verifica-se também que não houve a prescrição da pretensão punitiva, conforme análise já realizada.
Tendo em vista que não constam dos autos elementos que permitam reconhecer a boa-fé do responsável, sugere-se que as suas contas sejam julgadas irregulares, nos termos do art. 202, § 6º, do Regimento Interno do TCU, com a imputação do débito atualizado monetariamente e acrescido de juros de mora, nos termos do art. 202, §1º do Regimento Interno do TCU, descontado o valor eventualmente recolhido, com a aplicação da multa prevista no art. 57 da Lei 8.443/1992.
Por fim, como não houve elementos que pudessem modificar o entendimento acerca das irregularidades em apuração, mantém-se a matriz de responsabilização presente na peça 47.
PROPOSTA DE ENCAMINHAMENTO
Diante do exposto, submetemos os autos à consideração superior, propondo ao Tribunal:
considerar revel o responsável Ely Marcos Rodrigues Batista (CPF: XXX.105.382-XX) , para todos os efeitos, dando-se prosseguimento ao processo, com fulcro no art. 12, § 3º, da Lei 8.443/1992; 
julgar irregulares, nos termos dos arts. 1º, inciso I, 16, inciso III, alíneas a e c, da Lei 8.443/1992, c/c os arts. 19 e 23, inciso III, da mesma Lei, as contas do responsável Ely Marcos Rodrigues Batista (CPF: XXX.105.382-XX) , condenando-o ao pagamento das importâncias a seguir especificadas, atualizadas monetariamente e acrescidas dos juros de mora, calculadas a partir das datas discriminadas até a data da efetiva quitação do débito, fixando-lhe o prazo de quinze dias, para que comprove, perante o Tribunal, o recolhimento das referidas quantias aos cofres do Fundo Nacional de Assistência Social, nos termos do art. 23, inciso III, alínea "a", da citada lei, c/c o art. 214, inciso III, alínea "a", do Regimento Interno do TCU.  
		Débitos relacionados ao responsável Ely Marcos Rodrigues Batista (CPF: XXX.105.382-XX) :
	Data de ocorrência
	Valor histórico (R$) 

	7/2/2013
	6.300,00

	8/2/2013
	3.063,60

	4/3/2013
	10.050,00

	21/3/2013
	3.063,60

	21/3/2013
	6.300,00

	10/4/2013
	3.063,60

	11/4/2013
	1.000,00

	11/4/2013
	1.000,00

	11/4/2013
	10.050,00

	19/4/2013
	1.000,00

	24/4/2013
	6.300,00

	8/5/2013
	3.063,60

	9/5/2013
	6.300,00

	14/5/2013
	1.000,00

	13/6/2013
	1.000,00

	3/7/2013
	10.050,00

	3/7/2013
	6.300,00

	3/7/2013
	3.063,60

	10/7/2013
	3.063,60

	10/7/2013
	6.300,00

	14/8/2013
	1.000,00

	4/9/2013
	3.063,60

	4/9/2013
	6.300,00

	6/9/2013
	1.000,00

	6/9/2013
	10.050,00

	18/9/2013
	6.300,00

	22/10/2013
	6.300,00

	25/10/2013
	39.000,00

	25/10/2013
	10.050,00

	13/11/2013
	3.063,60

	13/11/2013
	3.063,60

	22/11/2013
	8.400,00

	12/12/2013
	1.000,00

	12/12/2013
	1.000,00

	12/12/2013
	10.050,00

	12/12/2013
	10.050,00

	13/12/2013
	10.050,00

	13/12/2013
	45.000,00

	13/12/2013
	8.400,00

	31/12/2014
	6.500,00

	31/12/2014
	22.725,00

	1/1/2015
	56.830,45

	1/1/2015
	202,20

	1/1/2015
	18.180,73

	1/1/2015
	124,37

	1/1/2015
	2.472,94

	1/1/2015
	41.367,09

	1/1/2015
	217.021,14

	28/1/2015
	4.500,00

	28/1/2015
	8.400,00

	29/1/2015
	8.400,00

	29/1/2015
	8.400,00

	25/2/2015
	4.500,00

	26/2/2015
	6.500,00

	3/7/2015
	1.360,00

	3/7/2015
	1.400,00

	8/7/2015
	1.760,00

	13/8/2015
	45.450,00

	25/9/2015
	8.400,00

	25/9/2015
	6.500,00

	25/9/2015
	6.500,00

	25/9/2015
	8.400,00

	25/9/2015
	8.400,00

	8/12/2015
	6.500,00

	8/12/2015
	6.500,00

	8/12/2015
	6.500,00

	8/12/2015
	6.500,00

	8/12/2015
	4.500,00

	8/12/2015
	4.500,00

	9/12/2015
	4.200,00

	9/12/2015
	4.200,00

	9/12/2015
	4.200,00

	28/12/2012
	1.000,00

	28/12/2012
	6.300,00

	28/12/2012
	3.063,60

	28/12/2012
	10.050,00

	1/1/2013
	42,20

	1/1/2013
	47,61

	1/1/2013
	182,79

	1/1/2013
	2,14

	1/1/2013
	145,09

	23/1/2013
	10.050,00

Valor atualizado do débito (com juros) em 31/7/2020: R$ 1.294.488,27
aplicar ao responsável Ely Marcos Rodrigues Batista (CPF: XXX.105.382-XX) , a multa prevista no art. 57 da Lei 8.443/1992 c/c o art. 267 do Regimento Interno do TCU, fixando-lhe o prazo de quinze dias, a contar da notificação, para que comprove, perante o Tribunal (art. 214, III, alínea "a", do Regimento Interno do TCU) , o recolhimento da dívida aos cofres do Tesouro Nacional, atualizada monetariamente desde a data do acórdão que vier a ser proferido por este Tribunal até a do efetivo recolhimento, se pagas após o vencimento, na forma da legislação em vigor;
	autorizar, desde logo, a cobrança judicial das dívidas, caso não atendidas a notificação, na forma do disposto no art. 28, inciso II, da Lei 8.443/1992;
autorizar também, desde logo, se requerido, com fundamento no art. 28, inciso I, da Lei 8.443, de 1992, c/c o art. 217, §§ 1º e 2º do Regimento Interno do TCU, o parcelamento da (s) dívida (s) em até 36 parcelas, incidindo, sobre cada parcela, corrigida monetariamente, os correspondentes acréscimos legais, fixando-lhe o prazo de quinze dias, a contar do recebimento da notificação, para comprovar, perante o Tribunal, o recolhimento da primeira parcela, e de trinta dias, a contar da parcela anterior, para comprovar os recolhimentos das demais parcelas, devendo incidir, sobre cada valor mensal, atualizado monetariamente, os juros de mora devidos, no caso do débito, na forma prevista na legislação em vigor, alertando o responsável de que a falta de comprovação do recolhimento de qualquer parcela importará o vencimento antecipado do saldo devedor, nos termos do § 2º do art. 217 do Regimento Interno deste Tribunal; 
esclarecer ao responsável Ely Marcos Rodrigues Batista (CPF: XXX.105.382-XX) que, caso se demonstre, por via recursal, a correta aplicação dos recursos, mas não se justifique a omissão da prestação de contas, o débito poderá ser afastado, mas permanecerá a irregularidade das contas, dando-se ensejo à aplicação da multa prevista no art. 58, inciso I, da Lei 8.443/1992;
enviar cópia do Acórdão a ser prolatado, bem como do Relatório e do Voto que o fundamentarem à Procuradoria da República no Estado de PA, nos termos do à § 3º do art. 16 da Lei 8.443/1992, c/c o § 7º do art. 209 do Regimento Interno do TCU, para adoção das medidas cabíveis; e
enviar cópia do Acórdão que vier a ser proferido ao Secretaria Especial do Desenvolvimento Social e ao responsável, para ciência, informando que a presente deliberação, acompanhada do Relatório e do Voto que a fundamenta, está disponível para a consulta no endereço www.tcu.gov.br/acordaos, além de esclarecer que, caso requerido, o TCU poderá fornecer sem custos as correspondentes cópias, de forma impressa.

não há.

Subprocurador-Geral Paulo Soares Bugarin.

TOMADA DE CONTAS ESPECIAL. RECURSOS DO FUNDO NACIONAL DE ASSISTÊNCIA SOCIAL. OMISSÃO NO DEVER DE PRESTAR CONTAS. CITAÇÃO. REVELIA. IRREGULARIADE. DÉBITO E MULTA.

TOMADA DE CONTAS ESPECIAL (TCE)

Secretaria de Controle Externo de Tomada de Contas Especial (SecexTCE).

Trata-se de tomada de contas especial instaurada pela Secretaria Especial do Desenvolvimento Social, em razão da omissão no dever de prestar contas dos recursos do Fundo Nacional de Assistência Social (FNAS) , destinados à Proteção Social Básica e à Proteção Social Especial, repassados ao Município de Oeiras do Pará/PA, na modalidade fundo a fundo, nos períodos de 28/12/2012 a 13/12/2013 e de 31/12/2014 a 9/12/2015, totalizando R$ 847.249,75, em valores originais.
Os pareceres exarados na fase interna da TCE responsabilizaram o ex-Prefeito do Município no período de 2013 a 2016, Ely Marcos Rodrigues Batista, na condição de gestor dos recursos.
No âmbito desta Corte de Contas, após o insucesso das tentativas de citar o responsável nos endereços constantes das bases de dados da Receita Federal, do Registro Nacional de Carteira de Habilitação e do Google, foi devidamente realizada sua citação por edital, para que apresentasse defesa ou restituísse aos cofres do FNAS o débito apurado nos autos.
O ex-Prefeito deixou transcorrer, in albis, o prazo para apresentação de defesa, razão pela qual declaro sua revelia, nos termos do art. 12, § 3º, da Lei 8.443/1992.
Injustificado o não cumprimento dos prazos para prestação de contas e não havendo elementos que permitam aferir a regularidade da gestão dos recursos, a Secretaria de Controle Externo de Tomada de Contas Especial (SecexTCE) propôs a irregularidade das contas de Ely Marcos Rodrigues Batista e sua condenação ao pagamento da totalidade dos valores recebidos pela municipalidade, com os acréscimos legais, e da multa prevista no art. 57 da Lei 8.443/1992.
O débito apurado atualizado monetariamente corresponde a R$ 1.277.757,25.
Acolho, a proposta de encaminhamento da unidade técnica, transcrita no Relatório, incorporando os respectivos argumentos às minhas razões de decidir.
Registro, por fim, tal como consignado na instrução da Secex/TCE, que não ocorreu a prescrição das sanções ora impostas ao responsável. 
Ainda que prescrição relacionada a processos de controle externo tenha sido avaliada nos autos do RE 636.886/AL (tema 899 da repercussão geral) , a manifestação da Suprema Corte diz respeito apenas à prescrição da execução dos títulos executivos expedidos pelo TCU.
Sendo assim, em homenagem ao princípio do Colegiado, aplico ao presente caso a jurisprudência pacífica desta Corte sobre a imprescritibilidade do dano ao Erário (Súmula TCU 282) , bem como sobre a aplicabilidade do prazo decenal para a contagem da prescrição da pretensão punitiva (Acórdão 1441/2016-TCU-Plenário, por mim redigido) .
Isto posto, voto no sentido de que o Tribunal acolha a minuta de acórdão que submeto à deliberação deste Colegiado.
TCU, Sala das Sessões, em 8 de fevereiro de 2022.
WALTON ALENCAR RODRIGUES 
Relator